【裁判字號】    98,上訴,4300
【裁判日期】    990112
【裁判案由】    強盜
【裁判全文】
臺灣高等法院刑事判決                98年度上訴字第4300號
上  訴  人
即  被  告  庚○○
選任辯護人  李進成律師
上  訴  人
即  被  告  丁○○
選任辯護人  黃勝文律師
上  訴  人
即  被  告  乙○○
選任辯護人  賴玉梅律師
            周福珊律師
            王嘉斌律師
上  訴  人
即  被  告  丙○○
指定辯護人  方正彬律師
上列上訴人因強盜案件，不服臺灣板橋地方法院98年度訴字第13
15、2582號，中華民國98年9月9日第一審判決（起訴案號：臺灣
板橋地方法院檢察署98年度偵字第8512號）及追加起訴（98年度
偵緝字第1756、1902號），提起上訴，本院判決如下：
    主  文
原判決撤銷。
丁○○、丙○○、乙○○犯共同剝奪他人行動自由罪，各處有期
徒刑壹年柒月。
庚○○犯共同詐欺取財罪，累犯，處有期徒刑玖月。
    事  實
一、庚○○（綽號大支或大隻）於民國93年間，因違反毒品危害
    防制條例案件，經原審分別判處有期徒刑8月、4月，庚○○
    不服原判決，經上訴後，施用第一級毒品部分經本院改判為
    有期徒刑10月，與其另犯違反藥事法之案件，3罪均經減刑
    為有期徒刑5月、2月、6月，應執行有期徒刑11月確定，於
    94年間復違反毒品危害防制條例案件經原審判處有期徒刑1
    年、7月，經上訴後，為本院改分別判處有期徒刑1年2月、9
    月，與其另犯之贓物罪，3罪均經減刑為有期徒刑7月、4 月
    15日、2月，應執行有期徒刑11月確定，2應執行刑接續執行
    ，於96年8月31日縮短刑期執行完畢。丙○○於85年間因竊
    盜罪及違反懲治盜匪條例案件經臺灣嘉義地方法院判處有期
    徒刑1年8月及12年，定應執行刑13年4月，經上訴駁回確定
    ，於97年4月24日假釋出監，現仍假釋中。詎均仍不知悔改
    ，於97年11月10日，因戊○○欲自雲林縣虎尾鎮北上，向庚○○詢問有無販賣第三級毒品Ｋ他命或知悉購買Ｋ他命之管
    道，庚○○竟與丁○○（綽號阿凱）、乙○○、丙○○、成
    年人甲○○（綽號阿吉）、李忠政（李忠政、甲○○涉及強
    盜罪部分，由檢察官另行起訴）等人共同基於意圖為自己不
    法所有之犯意聯絡，欲以檸檬酸冒充第三級毒品Ｋ他命向戊○○詐取財物，先由庚○○告知戊○○有關甲○○之連絡電
    話，並先與戊○○電話聯繫，了解戊○○有多少人要北上交
    易，隨即與甲○○電話聯繫，告知戊○○同行之人數，庚○○並與甲○○達成共識，萬一戊○○要求一起同行，甲○○
    會保證其安全（使其安全脫身）。戊○○不知，自庚○○處
    取得甲○○之聯絡電話後，即電話聯繫，甲○○即與戊○○
    約定翌（11）日5時許，在臺北縣土城市某釣蝦場附近以現
    金交易，戊○○屆時即與其友人己○○共同駕車赴約，甲○○、丁○○、乙○○、丙○○及李忠政5人乃於同年月11 日
    凌晨5時許，分搭2輛車，丁○○、丙○○及李忠政攜帶約3
    把玩具槍一同出發，因戊○○無法尋獲約定之交易地點，遂
    改約於台北縣土城市○○路與中央路口之便利商店見面，甲○○坐由乙○○駕駛之車號8257-QM自小客車抵達該處，見
    人車往來交易不便，故即向戊○○稱:是否另覓一偏遠地點
    交易，即由戊○○搭乘乙○○駕駛之上開自小客車，由己○○駕駛自小客車跟隨於後，戊○○坐上乙○○駕駛之上開車
    輛後，戊○○誤以為甲○○有與其交易毒品之真意，陷於錯
    誤，即將新台幣（以下同）30萬元交給甲○○，甲○○即將
    上開以檸檬酸冒充之毒品1包交給戊○○，嗣經戊○○將該
    包物品拆開後，發現並非第三級毒品Ｋ他命，乃與甲○○發
    生爭執，乙○○即停車在臺北縣土城市○○路86號前，甲○○、乙○○、丁○○、丙○○及李忠政5人乃基於共同傷害
    及妨害自由之犯意聯絡，由丁○○、丙○○及李忠政所駕駛
    另一自小客車，自後方阻擋己○○駕駛之自小客車去路，後
    丁○○、丙○○與李忠政接著下車，先由丁○○開1槍警告
    ，脅迫戊○○、己○○後，復與丙○○分持長槍、短槍各1
    枝（未扣案，無證據認定有殺傷力），分將己○○、戊○○
    拉出車外，丁○○與丙○○2人持槍枝，其他人則徒手共同
    毆打己○○、戊○○，致戊○○受有頭顱多處鈍挫傷併右側
    正耳後及右側顏面多處鈍挫傷及撕裂傷之傷害，己○○則受
    有頭部側邊腫脹疼痛之傷害（丁○○被訴傷害部分業經原審
    判決不受理確定），並命戊○○、己○○趴下，以此強暴、
    脅迫方式，剝奪戊○○、己○○之行動自由，且將己○○持
    有之車鑰匙丟棄在遠處後駕車逃逸，庚○○即於翌（11 ）
    日晚間某時，自雲林縣搭乘高速鐵路北上，至臺北縣板橋市
    某處，與丁○○、甲○○、乙○○與丙○○會面，並自丁○○處收受3萬元之贓款，再於同年月13日，在雲林縣北港鎮
    扶朝里扶朝83之18號住處，自丁○○處收受2萬元之贓款。
    嗣經戊○○與己○○報警而循線查獲。
二、案經戊○○與己○○訴由臺北市政府警察局移送臺灣板橋地
    方法院檢察署檢察官偵查及追加起訴。
    理  由
一、證據能力部分：
  (一)證人庚○○、丁○○（對其他共同被告而言）、戊○○、己○○於警詢時之供述，屬傳聞證據，被告及辯護人既爭執其
    證據能力，且查無其他法律得作為證據之規定，依刑事訴訟
    法第159條第1項規定，不得作為證據。
  (二)證人庚○○、丁○○、乙○○、丙○○、李忠政、戊○○、
    己○○於偵查中具結後向檢察官所為之陳述，雖亦屬傳聞證
    據，惟業於原審經被告行交互詰問，且查無顯不可信之情況
    ，依刑事訴訟法第159條之1第2項規定，自有證據能力。
  (三)被告庚○○及其辯護人爭執其偵訊自白之任意性，辯稱：偵
    查中被告庚○○認罪還有承認錯誤等回答內容，非被告之確
    實意思，其偵查中之自白，係因為甫經警移送，不敢做出與
    警詢時相反之陳述，且筆錄之記載與被告當日陳述不盡相符
    云云。惟查：被告庚○○於偵查自白部分，業據原審當庭勘
    驗播放偵訊時之錄影光碟，認被告庚○○於製作偵訊筆錄過
    程中，並無明顯情緒激動、不安或意識不清等狀態，回答語
    氣尚屬平穩，亦未有顯然無法正確理解問題而答非所問之情
    事，有勘驗筆錄附卷可憑（原審98年度訴字第1315號卷二第
    62至73頁），其偵查中之訊問筆錄之陳述應具有任意性。
  (四)另就卷附通聯調閱查詢單、天主教若瑟醫院診斷證明書2紙
    等，均無證據證明係公務員違背法定程序所取得，且檢察官
    、被告及辯護人於本院亦均未主張排除下列文書證據、證物
    之證據能力，且迄本院言詞辯論終結前均未表示異議，本院
    審酌前揭文書證據、證物並非公務員違背法定程序所取得，
    亦無顯有不可信之情況，依刑事訴訟法第158 條之4 反面解
    釋及第159 條之4 之規定，應認均有證據能力。
二、訊據上訴人即被告庚○○矢口否認有共同詐欺犯行，辯稱：
    伊沒有參與，戊○○到南部找伊時，伊介紹他們認識，後來
    他們私下聯絡，戊○○向伊要甲○○的電話，伊經甲○○同
    意後，才將甲○○的電話交給戊○○，之後就是他們自己聯
    絡。甲○○與戊○○交易過程伊不情楚。丁○○給伊的3萬
    元、2萬元是欠款，並非贓款云云；上訴人即被告丁○○、
    丙○○及乙○○亦均矢口否認有共同詐欺及妨害自由犯行，
    被告丁○○辯稱：是甲○○與戊○○相約交易毒品，伊只是
    開車跟在後面，因伊之前在南部與戊○○有糾紛，因此持玩
    具槍打戊○○及己○○，但是沒有開槍，也沒有看到錢。伊
    因之前欠庚○○錢，才拿錢還給庚○○云云；被告丙○○辯
    稱：當時是丁○○開伊的車，車上有2、3支玩具槍，案發當
    時，伊有拿玩具手槍打被害人，但從未分到錢，也不清楚誰
    把錢拿走云云。被告乙○○辯稱：當天伊係受甲○○之邀開
    車載甲○○去土城交流道接朋友，並不知悉要去從事不法行
    為。戊○○上車後，甲○○拿1包東西給戊○○，戊○○把
    錢交給甲○○，我不知甲○○與戊○○為何會吵架，並未下
    車，只看到有人打開車門拉戊○○下車毆打，情急之下趕快
    驅車離去，並未分得5萬元，也不認識戊○○云云。經查：
  (一)證人戊○○於原審審理時結證稱：伊經由被告庚○○介紹，
    於97年11月11日凌晨和己○○自雲林北上要向甲○○購買毒
    品Ｋ他命，是庚○○將甲○○的電話給伊，伊再與甲○○聯
    絡。原來和甲○○約在土城，但伊找不到相約地點，所以才
    到承天路及中央路的便利商店等他。與甲○○會合後，甲○○說那裡太亮了，要到暗一點的地方，伊就上了甲○○的車
    ，車上除了甲○○外，尚有駕駛乙○○。伊原來打算以30萬
    元向甲○○購買1公斤之毒品Ｋ他命，此事庚○○亦知情。
    伊上甲○○之車後，把30萬元交給甲○○，甲○○拿了一包
    東西給伊，伊打開後，發現並非Ｋ他命，伊要拿回錢，就與
    甲○○發生爭執，當時伊坐的車子停車，遭後方車子包夾，
    嗣聽到一聲槍聲後，伊即被拖下車，遭丁○○持類似槍枝之
    物毆打頭部及其他人毆打身體其他部位，伊被打之後，就被
    命趴下等語（見原審98年度訴字第1315號卷二第80頁反面至
    82頁），核與證人即共犯甲○○於本院審理時所證：庚○○
    說戊○○要跟伊買Ｋ他命1公斤，叫伊開價給他，但庚○○
    知道伊沒有Ｋ他命可賣給戊○○。與戊○○在交流道便利商
    店見面後，因那裡燈光太亮且有監視器，即到旁邊附近比較
    暗的巷子，戊○○將錢交給伊清點後，伊就將以檸檬酸冒充
    之毒品交給戊○○。伊當時就是要拿東西騙他等語（見本院
    卷第181頁反面至183頁）大致相符，被告庚○○既明知甲○○並無毒品出售予戊○○，竟乃居中介紹戊○○與甲○○交
    易，且於事後自丁○○、林宜峰處收受3萬元、2萬元財物，
    其與甲○○等人有共同詐欺取財之犯意聯絡無訛。
  (二)被告庚○○雖辯稱：從丁○○處收受之現金5萬元是丁○○
    返還之前之欠款云云，惟依被告丁○○所供：伊在案發前1
    個月內，與朋友去雲林四湖參天宮那邊住了約1個星期，因
    身上的錢用完，就去跟庚○○借5萬元，他是拿現金給伊，
    拿錢之前沒有先跟他聯絡通知，是到他家以後臨時跟他借的
    ，庚○○的5萬元，是從他家裡拿出來的，未約定何時還錢
    ，但是伊有跟他說不會拖太久云云（見98年度偵字第8512號
    卷一第255頁、原審98年度訴字第1315號卷二第92頁反面）
    。與庚○○所供：丁○○他下來玩，玩到沒有錢，跟我借5
    萬元，我是在我家裡還是宮裡拿錢給他，我忘了，好像是一
    次拿給他錢。他有電話先通知我要跟我借錢，有跟我說要借
    5萬元，我就先跟朋友借5萬元，我見面時再交給他，何時歸
    還也沒有說云云。雙方所供之借貸情節不一致，且庚○○於
    原審審理時亦自承：那天晚上丁○○拿3萬給我，這些錢那
    是阿吉要拿給我的等語（見本院卷2第96頁）。是庚○○改
    口稱：借款云云，自不足採信。
  (三)被告丁○○、丙○○、乙○○雖均否認有共同詐欺及妨害自
    由犯行。證人甲○○並於本院審理時證稱：伊因沒有車輛代
    步，故請乙○○開車載伊前往，沒有向乙○○說要去做何事
    ；丁○○本與戊○○有恩怨，知道戊○○要北上，要去打戊○○，但不知伊與戊○○欲交易毒品情事云云。然查：
    1.依證人庚○○於偵查中所證：阿傑（阿吉，指甲○○）、
      阿鎧（指丁○○）及宜鋒都有跟伊說要去搶戊○○。事發
      後他們講宜鋒開休旅車，阿傑（吉）坐駕駛座旁，阿龍他
      們坐後面，將假的Ｋ他命交給後座的阿龍，阿鎧跟阿寬就
      從第三輛車下車，然後就把車門打開，就打他們（指戊○○及己○○），阿傑就在前座算錢。且於案發後，甲○○
      、丁○○、丙○○、乙○○均有分到錢等語（見原審98年
      度訴字第1315號卷二第68頁），足徵被告丁○○、丙○○
      、乙○○對於甲○○欲以假Ｋ他命與戊○○交易之事均知
      情且共同參與，並於得逞後朋分財物無訛。
    2.被告丁○○雖否認於案發現場曾鳴槍示警，並與被告丙○○、乙○○均否認有共同妨害戊○○、己○○行動自由犯
      行，然此部分事實業據證人戊○○結證甚詳，業如上述，
      且證人即被害人己○○亦結證稱：約凌晨4時多（詳細時
      間我忘記了）我們下了交流道右轉不久在1家便利商店（
      7-11）前停下，等了10幾分鐘後有1部「TOYOTA」深色休
      旅車到達，「龍哥（指戊○○）」下車與對方講了幾句話
      後，坐上對方的車，並要我開車跟在後面，開到某處，前
      面車子突然停下來，我正感覺奇怪時，卻發現我車後方忽
      然出現1部車，並擋住我的退路，接著車上下來3個人，其
      中一個拿出1把短槍即朝天空開了1槍，除了將我從車上拉
      下來毆打外，並用槍柄敲打我的頭部，而「龍哥」也被「
      TOYOTA」深色休旅車上的人拉下車毆打，另外拿槍的其中
      1人也用槍柄敲打「龍哥」的頭部。我是聽到一聲槍聲後
      ，本來要開車門下來，就被丁○○拖下車，他要我趴在地
      上，用槍敲我的頭部，當時龍哥也下車，他也有被丁○○
      、甲○○打，丁○○要我趴下，不准抬頭等語綦詳（見98
      年度偵字第8512號卷一第170頁）。證人己○○與戊○○
      所證先被多人毆打後要求趴下等情節相符，並佐以被告丁○○於原審審理時均自承有持槍毆打己○○及戊○○，被
      告丙○○自承有持槍毆打己○○之情明確，證人丁○○則
      證稱：我、丙○○及李忠政一起去打人等語（見原審98年
      度訴字第1315號卷二第91頁面）。又戊○○、己○○2人
      確有受傷，並有卷附天主教若瑟醫院診斷證明書2紙可證
      ，被告等人確有施強暴行為至為明確，再證人戊○○、己○○等人所證述有人開1槍之情，復與證人庚○○偵查中
      所證：丁○○有向其炫耀開1槍等語相吻合（見原審98年
      度訴字1315號卷2第66頁偵訊勘驗筆錄），洵屬有據，足
      資憑信。衡以本案甲○○以假Ｋ他命與戊○○完成交易後
      ，被告乙○○隨即停車，並由被告丁○○等人開車自後阻
      擋己○○所駕車輛退路，再由丁○○、丙○○、李忠政等
      人下車持玩具槍及徒手毆打戊○○、己○○二人，並限制
      渠等行動自由，顯然被告丁○○、丙○○、乙○○與甲○○、李忠政間就此部分犯行確有犯意聯絡及行為分擔無訛
      。雖當時未查扣任何槍枝，無法據此推斷槍枝具有殺傷力
      。惟依據上情，被告等確有持不明槍枝對被害人施脅迫，
      並妨害渠等行動自由，亦堪信實。至於所持槍枝既未扣案
      ，無從鑑定是否屬槍砲彈藥刀械管制條例列管具有殺傷力
      之槍械，依罪疑惟輕原則，僅能認定係無殺傷力之玩具槍
      枝。證人甲○○所證顯係迴護被告之詞，不足採信。
  (四)公訴意旨雖認被告庚○○、丁○○、乙○○、丙○○四人所
    為係犯刑法第330條之加重強盜罪。經查，本件甲○○係以
    假Ｋ他命與戊○○完成交易，取得戊○○交付之現金後，被
    告丁○○等人始毆打及妨害被害人自由，業如上述。雖庚○○於偵查中證稱：伊知道甲○○他們要搶戊○○等語；證人
    戊○○亦於偵查中證稱：阿吉搶走我的包包，當時我手上還
    捏一把錢，之後阿鎧用槍打我的頭，把我手上那一把錢拿走
    等語，然被告庚○○警詢時已供稱：伊起先不知道他們（指
    甲○○等人）要幹什麼，後來才瞭解。（問：瞭解什麼？）
    就是要ㄠ他們啦。（見原審98年度訴字第1315號卷二第40
    頁），至於所言要搶云云，係因員警之提示始跟著陳述，是
    尚難依被告庚○○所述，即認被告等有強盜之犯行。又依證
    人戊○○於偵查中所證，其僅欲向甲○○購買數千元之Ｋ他
    命云云，核與其身攜30萬元鉅款之事實不符，且戊○○於原
    審已證稱當時欲向甲○○購買30萬元之毒品無訛，與甲○○
    所證相符，戊○○並於原審證稱：「（檢察官問：你的錢是
    如何被搶的？）我是覺得被搶，我跟朋友說完這件事，我朋
    友也覺得是被搶的。錢是我拿給對方（指甲○○）的，但是
    還在爭執，我就被打了。」等語（見原審98年度訴字第1315
    號卷二第82頁反面），是雖證人戊○○主觀上認係遭被告等
    人行搶，然其交付金錢予甲○○時既係誤認為交易毒品之價
    款，未達不可抗拒程度，自與強盜罪之要件不符，尚難以戊○○主觀上認為遭搶，即謂被告應負加重強盜罪責。
  (五)被告所辯均不足採信。本案事證明確，犯行堪以認定。
三、核被告庚○○所為，係犯刑法第339條第1項之詐欺取財罪。
    其與被告丁○○、乙○○、丙○○及甲○○、李忠政間有犯
    意聯絡，均為共同正犯。被告庚○○有如事實欄之科行執行
    完畢之事實，此有本院被告前案紀錄表在卷可稽，則被告庚○○於有期徒刑執行完畢5年內故意再犯本件有期徒刑以上
    之罪，為累犯，應依刑法第47條第1項規定加重其刑。被告
    丁○○、乙○○、丙○○所為係犯刑法第339第1項之詐欺取
    財罪、第302條第1項剝奪他人行動自由罪。被告丁○○三人
    就所犯詐欺取財罪部分，與被告庚○○及甲○○、李忠政間
    有犯意聯絡及行為分擔；渠等三人就所犯妨害自由罪部分，
    與甲○○、李忠政間有犯意聯絡及行為分擔，均為共同正犯
    。被告丁○○三人以一犯罪行為，同時觸犯詐欺取財及妨害
    自由罪，為想像競合犯，應從一重之妨害自由罪處斷；又渠
    等以同一妨害自由行為侵害戊○○及己○○二人之行動自由
    ，為想像競合犯，應從一重之妨害自由罪處斷。公訴意旨雖
    認被告庚○○四人均係犯行法第330條第1項之加重強盜罪，
    然被告等所為與加重強盜罪之要件有間，業如上述，而起訴
    書雖未記載甲○○欲以假毒品交易情事，但已說明戊○○欲
    與甲○○進行Ｋ他命毒品交易，且先到案被告庚○○警詢已
    供稱「他們準備要ㄠ阿龍」等情，此情事復在偵查中偵查甚
    明，堪認屬同一基本社會事實，本院辯論時並告知罪名變更
    ，爰依法變更起訴法條。又起訴書雖認被告庚○○就被告丁○○等人所犯妨害自由部分亦有犯意聯絡，惟此部分為被告
    庚○○所堅決否認，辯稱：不知丁○○等人有攜帶槍支等語
    。而本件被告庚○○雖於事前知悉甲○○欲以假毒品詐欺戊○○，但因被告庚○○並未實際參與其事，亦無證據證明被
    告庚○○對於被告丁○○等人剝奪戊○○、己○○二人行動
    自由之犯行事前知悉並有共同犯罪之意思，自難逕以該罪相
    繩，被告庚○○僅應就共同詐欺取財部分負責。
四、原審因予論罪科刑，固非無見。惟被告等所為與刑法加重強
    盜罪之要件有間，業如上述，原判決認被告等應共負加重強
    盜罪責，尚有未洽，被告庚○○等四人上訴否認有加重強盜
    犯行，為有理由，渠等否認有詐欺取財及妨害自由犯行，則
    無理由，且原判決既有上開可議，自屬無可維持，應由本院
    將原判決撤銷改判。爰審酌被告4人犯後否認犯行，渠等犯
    罪之動機係欲藉由假毒品交易牟取不法利益，被告丁○○等
    三人於詐得財物後，竟又持玩具槍限制被害人之行動自由，
    犯罪情節非輕，渠等所得之財物數額及事後已將款項返還被
    害人，此有被害人所提和解書1份可憑（見原審98年度訴字
    第1315號卷一第103頁）等一切情狀，量處被告庚○○有期
    徒刑9月，被告丁○○、乙○○、丙○○三人各量處有期徒
    刑1年7月示懲。
據上論斷，應依刑事訴訟法第369條第1項前段、第364條、第299
條第1項前段、第300條，刑法第28條、第302條第1項、第339 條
第1項、第47條第1項、第55條，刑法施行法第1條之1第1項前段
、第2項，判決如主文。
本案經檢察官劉靜婉到庭執行職務。
中    華    民    國    99    年    1    月    12     日
                  刑事第二十一庭審判長法  官  蔡聰明
                                      法  官  楊力進
                                      法  官  許永煌
以上正本證明與原本無異。
檢察官如不服本判決，應於收受送達後十日內向本院提出上訴書
狀，其未敘述上訴之理由者並得於提起上訴後十日內向本院補提
理由書（均須按他造當事人之人數附繕本）「切勿逕送上級法院
」。
被告庚○○就所犯詐欺罪部分不得上訴。
妨害自由罪部分，如不服本判決，應於收受送達後十日內向本院
提出上訴書狀，其未敘述上訴之理由者並得於提起上訴後十日內
向本院補提理由書（均須按他造當事人之人數附繕本）「切勿逕
送上級法院」。
                                      書記官  江采廷
中    華    民    國    99    年    1     月    13    日
附錄：本案論罪科刑法條全文
刑法第302條第1項
私行拘禁或以其他非法方法，剝奪人之行動自由者，處五年以
下有期徒刑、拘役或三百元以下罰金。因而致人於死者，處無
期徒刑或七年以上有期徒刑，致重傷者，處三年以上十年以下有
期徒刑。
第339條第1項
意圖為自己或第三人不法之所有，以詐術使人將本人或第三人
之物交付者，處五年以下有期徒刑、拘役或科或併科一千元以
下罰金。


司法院資訊處製作；財團法人民間司法改革基金會備份。
